最高法院刑事判決　　　　　　九十六年度台上字第五五一六號
上　訴　人　甲○○
選任辯護人　鄭洋一律師
　　　　　　黃丁風律師
上　訴　人　乙○○
選任辯護人　黃丁風律師
　　　　　　黃雅羚律師
上　訴　人　丙○○
選任辯護人　王東山律師
上列上訴人等因違反毒品危害防制條例等罪案件，不服臺灣高等
法院中華民國九十六年七月二十日第二審判決〔九十六年度上重
訴字第四號，起訴案號：臺灣桃園地方法院檢察署九十四年度偵
字第一七六六六號、九十五年度偵字第二二四九號（原判決誤植
為九十五年度毒聲字第二０六０號）〕，提起上訴，本院判決如
下：
    主  文
原判決撤銷，發回臺灣高等法院。
    理  由
本件原判決撤銷第一審科刑之判決，改判仍論處上訴人甲○○、
乙○○共同連續販賣第一級毒品罪刑（各處無期徒刑，均褫奪公
權終身）；論處上訴人丙○○幫助販賣第二級毒品罪刑（處有期
徒刑十二年）；固非無見。
惟查：一、按刑事訴訟法第一百五十九條之二規定：被告以外之
人於檢察事務官、司法警察官或司法警察調查中所為之陳述，與
審判中不符時，其先前之陳述具有較可信之特別情況，且為證明
犯罪事實存否所必要者，得為證據。其所謂「具有較可信之特別
情況」之條件，屬於證據能力之規定，係指陳述是否出於供述者
之真意、有無違法取供情事之信用性而言，故應就偵查或調查筆
錄製作之原因、過程及其功能等加以觀察其信用性，據以判斷是
否有特別可信之情況，並非對其陳述內容之證明力如何加以論斷
，二者有別，不容混淆。原判決於理由欄二、說明：「證人王致
權（警詢）所陳述內容與監聽內容亦相符合，而證人張同慶於警
局詢問時之陳述復與被告乙○○之警詢供述、警員鄭敬永於原審
（指第一審）法院審理時之證述相符合，而證人王致權、張同慶
於警詢之後，經檢察官於同日訊問時亦具結證述警詢筆錄之內容
實在等情，以證人王致權、張同慶與被告甲○○、乙○○，並無
仇恨怨隙之關係，料無憑空虛構以誣陷被告甲○○、乙○○之可
能，而證人王致權、張同慶於警詢時所為之陳述，具有較可信之
特別情況，且為證明犯罪事實之存否所必要，自得作為本案證據
，而具證據能力」（原判決正本第八頁）；即以證人王致權、張
同慶警詢供述與其等之偵查供述及乙○○自白相符，而認其等警
詢供述具「特別可信性」而有證據能力，揆之上開說明，自非適
法。又原判決於理由欄三、(一)１、２及(二)採納王致權、張同慶偵
查中之證言為不利甲○○、乙○○之認定（原判決正本第十三頁
、第十四頁、第二十一頁），但並未於理由內說明其等偵查中之
供述，如何具有證據能力，亦有判決理由不備之違誤。二、原判
決事實欄二、認定甲○○、乙○○基於共同意圖營利販賣第一、
二級毒品之概括犯意，由甲○○先後多次前往臺中市某地向「阿
龍」者販入海洛因、甲基安非他命後，再帶回桃園其與乙○○之
住租處予以分裝，推由乙○○販賣海洛因予王致權十二次，其中
二次並同時販賣甲基安非他命，嗣甲○○、乙○○二人為購買供
販賣之毒品，由甲○○透過丙○○找尋貨源，經丙○○與王憲政
（未據起訴）聯絡，談妥以每公斤新臺幣（下同）六十八萬元，
購買五公斤之甲基安非他命，乃由甲○○、丙○○及不知情之簡
六通（經檢察官不起訴處分），開車至基隆購買得手，而於回程
時在國道一號泰山收費站前為警查獲等情（原判決正本第三頁至
第五頁）；於理由欄三、(一)４說明：「甲○○、乙○○就被告甲
○○向綽號『阿龍』之人販入海洛因、甲基安非他命，再販賣予
證人王致權，以及被告甲○○意圖供販賣而至基隆販入約五公斤
之甲基安非他命，具有犯意聯絡及行為分擔，亦可認定」（原判
決正本第十九頁）。倘屬無訛，原判決似認乙○○就甲○○向「
阿龍」、王憲政販入毒品之犯行部分，亦有犯意聯絡及行為分擔
；然原判決於理由欄四、說明：「甲○○、乙○○就上開犯罪事
實二所載之意圖營利販賣第一級毒品海洛因及第二級毒品甲基安
非他命予證人王致權之犯行，暨由被告甲○○基於販賣而至基隆
販入毒品甲基安非他命犯行部分，有犯意之聯絡及行為之分擔，
均應論以共同正犯」（原判決正本第二十六頁至第二十七頁），
即就甲○○至臺中向「阿龍」販入毒品部分，並未論乙○○係共
同正犯，自有判決理由矛盾之違法。三、按以自己犯罪之意思而
參與犯罪，無論其所參與者是否為犯罪構成要件之行為，皆為正
犯，其以幫助他人犯罪之意思而參與犯罪，其所參與者，苟係犯
罪構成要件之行為，亦為正犯，必以幫助他人犯罪之意思而參與
犯罪，其所參與者又為犯罪構成要件以外之行為，始為幫助犯。
原判決事實認定：「甲○○……透過丙○○與王憲政聯繫議定以
每公斤六十八萬元購買五公斤甲基安非他命，甲○○……備妥三
百六十萬元（應係三百四十萬元）後，商請不知情之簡六通駕駛
……自用小客車……與丙○○會合後，即趨車前往基隆……沿途
皆由王憲政撥打丙○○行動電話聯絡，迨駕車至基隆市後，丙○
○就請甲○○在一不知名之橋下等候……一不詳姓名男子與阮星
怡見丙○○在車上就進入甲○○等人所搭載之自用小客車，該男
子並對丙○○稱：『要三百四十萬』，甲○○在車上點清三百四
十萬元交予該男子，該男子隨即騎乘機車離去，阮星怡留在車上
並要甲○○往前直開，甲○○遂駕車到某一檳榔攤前等候……一
不詳姓名之人騎乘機車靠近甲○○所駕駛之自用小客車，並將甲
○○所購買之甲基安非他命丟入後座丙○○所坐的位置，交易完
成後，即由甲○○駕車返回桃園」等情（原判決正本第四頁）；
於理由欄三、(三)、２說明：「丙○○既係被告甲○○與王憲政間
之主要媒介者，並均係由被告丙○○從中聯絡及相約會面地點，
被告丙○○並事前負責傳遞交易毒品之數量與金額乙情，以被告
甲○○與王憲政係第一次交易，雙方彼此互不認識，顯見被告丙
○○於本次毒品交易之角色極為重要」（原判決正本第二十四頁
）。倘屬非虛；丙○○自找尋貨源、聯絡談妥至同往付款、取貨
，迄為警查獲時，均在場參與，能否謂其未參與販入甲基安非他
命之構成要件行為？原判決未深入究明，於理由欄三、(三)４說明
：「丙○○並非參與被告甲○○販售毒品之構成要件行為，其所
參與為構成要件以外之行為，應成立販賣第二級毒品既遂罪之幫
助犯」（原判決正本第二十六頁），自嫌速斷。四、原判決於理
由欄四、說明：「扣案之被告甲○○、乙○○及丙○○分別所有
門號0000000000號、0000000000號、0000000000號之行動電話各
一具，暨未扣案而無法證明業已滅失之被告乙○○及甲○○各所
有門號0000000000號、0000000000號、0000000000號之行動電話
三具，均係被告甲○○、乙○○及丙○○所有供犯本件犯罪所用
之物，均依毒品危害防制條例第十九條第一項規定沒收之，如全
部或一部不能沒收時，均追徵其價額」（原判決正本第三十頁）
；就已扣案之上開三具行動電話，亦一併認需追徵其價額，亦有
違誤。五、採為判決基礎之證據資料，必須經過調查程序而顯出
於審判庭者，始與直接審理原則符合，否則其所踐行之訴訟程序
即屬違背法令；刑事訴訟法第一百六十四條第一項規定：「審判
長應將證物提示當事人、代理人、辯護人或輔佐人，使其辨認」
，及第一百六十五條第一項規定：「卷宗內之筆錄及其他文書可
為證據者，審判長應向當事人、代理人、辯護人或輔佐人宣讀或
告以要旨」；乃基於直接審理原則，就判決基礎之證據資料，於
審判庭宣讀或告以要旨，用以擔保證據資料之真實性，兼具保護
被告之防禦權。上開規定，依同法第三百六十四條規定，為第二
審審判所準用。原判決於理由欄一、(一)，三、(一)４採用乙○○於
警詢之供述，於理由欄三、(一)３採用甲○○之警詢供述，及於理
由欄三、(一)４採用所扣得之白粉二小包、搜索票、扣押物品清單
為判決之基礎（原判決正本第六頁、第十五頁、第十八頁）；但
依原審審理筆錄之記載（原審卷第二九一頁至第二九八頁），審
判長並未將上開證據資料依法提示予上訴人及其辯護人令其辨認
，亦未宣讀或告以要旨，致剝奪上訴人之訴訟防禦權，遽採為判
決基礎，其訴訟程序即非適法。六、刑法第二條第一項之規定，
係規範行為後法律變更所生新舊法律比較適用之準據法。所謂行
為後法律有變更者，包括構成要件之變更而有擴張或限縮，或法
定刑度之變更。行為後法律有無變更，端視所適用處罰之成罪或
科刑條件之實質內容，修正前後法律所定要件有無不同而斷。新
舊法條文之內容有所修正，除其修正係無關乎要件內容之不同或
處罰之輕重，而僅為文字、文義之修正或原有實務見解、法理之
明文化，或僅條次之移列等無關有利或不利於行為人，非屬該條
所指之法律有變更者，可毋庸依該規定為新舊法之比較，而應依
一般法律適用原則，適用裁判時法外，即應適用刑法第二條第一
項之規定，為「從舊從輕」之比較。刑法第二十八條共同正犯之
範圍，已修正限縮於共同實行犯罪行為者始成立共同正犯，排除
陰謀犯、預備犯；第四十七條累犯之要件，亦有擴張及限縮；新
舊法就共同正犯之範圍與累犯之要件，既因此而有變動，自均屬
行為後法律有變更，而非僅屬文字修正，應有新舊法比較適用之
問題。乃原判決於理由欄四、說明：「甲○○於五年內再故意犯
本件有期徒刑以上之罪，不論依修正前之刑法第四十七條，或修
正後之刑法第四十七條第一項之規定，均構成累犯，對被告甲○
○而言並無有利或不利之情形，自不生新舊法比較之問題，逕依
刑法第四十七條規定，論以累犯，除法定本刑為死刑或無期徒刑
依法不得加重者外，併依法遞加重其刑」（原判決正本第二十八
頁）；對於累犯及共同正犯部分，均未比較適用，逕適用修正後
之刑法第二十八條、第四十七條（原判決第三十三頁），自有未
當。綜上，應認原判決有撤銷發回之原因。原判決其他有裁判上
一罪關係部分，基於審判不可分原則，應一併發回。
據上論結，應依刑事訴訟法第三百九十七條、第四百零一條，判
決如主文。
中　　華　　民　　國　九十六　年　　十　　月　 十八 　日
                      最高法院刑事第十一庭
                          審判長法官  林　永　茂
                                法官  蘇　振　堂
                                法官  何　菁　莪
                                法官  黃　梅　月
                                法官  邱　同　印
      本件正本證明與原本無異
                                      書  記  官
中　　華　　民　　國　九十六　年　　十　　月　二十三　日
                                                      Ｅ
